臺灣高等法院臺中分院民事判決
110年度建上易字第26號
上  訴  人  興亞營造工程股份有限公司

法定代理人  卓燦然  
訴訟代理人  洪錫欽律師
複 代 理人  劉柏均律師
被 上 訴人  超詮有限公司

法定代理人  簡淑卿  

訴訟代理人  黃建雄律師
上列當事人間請求給付工程款事件，上訴人對於中華民國110年5
月21日臺灣臺中地方法院109年度建字第81號第一審判決提起上
訴，本院於110年8月27日言詞辯論終結，判決如下：
    主      文
上訴駁回。
第二審訴訟費用由上訴人負擔。
    事實及理由
一、被上訴人主張：兩造於民國107年2月8日簽立工程合約書（
    下稱系爭合約），約定上訴人將其向第三人○○○政府所承攬
    之彰化縣○○國民運動中心新建工程，其中之「安全支撐工程
    」（下稱系爭工程）轉包予被上訴人施作，並約定工程總價
    以「實作實算」，但不得超過業主圖說尺寸數量；嗣兩造於
    107年4月17日、108年6月3日、107年6月26日辦理系爭合約
    之追加減。詎上訴人尚有如「原判決附表」（以下逕稱附表
    ）「原告請求金額」欄所示工程款合計新臺幣（下同）785,
    441元本息未給付。爰依民法第505條第1項規定及系爭合約
    之法律關係，訴請上訴人如數給付本息等語（敗訴部分，未
    上訴已確定，不再贅敘）。
二、上訴人答辯：
  ㈠依系爭合約及原證2至4「追加減附約書」之約定，系爭工程
    總金額為2,876,662元（含稅），上訴人已給付2,733,084元
    ，未付之工程款金額僅為143,578元。
  ㈡關於附表項次1之工項：依系爭工程圖說S6-01安全措施結構
    平面圖，外圍鋼鈑樁周長僅為350公尺，倘扣除2處之設備開
    口，僅須施作346.7公尺，本應追減10.3公尺。被上訴人反
    而先主張兩造有追加施作8公尺安全欄杆，嗣改稱8公尺安全
    欄杆係屬原應施作之工項範圍，前後矛盾，且未舉證證明上
    訴人尚未給付8公尺安全欄杆之費用。
  ㈢關於附表項次2之工項：兩造並未約定逾期租金單價，依「租
    用時間越長價格越低」之市場慣例，被上訴人以每塊日55元
    （未稅）計算，顯屬過高，且乏依據，應以每塊日45元（未
    稅）計算較為合理。
  ㈣關於附表項次4至9之工項：依系爭合約107年4月17日「追加
    減附約書」第4條之約定，兩造約定鋼鈑樁之租期應自「全
    部安裝完成後」起算，故應自附表項次4至9之鋼鈑樁全部打
    設完成後開始起算租期，被上訴人認定租期始日之方式顯與
    上開約定不符；又以上開方式計算後，上訴人使用鋼鈑樁之
    日數如未達兩造約定之租期日數，自得主張追減。
　㈤依系爭合約備註第11條第2項約定，被上訴人應於上訴人通知
    拔除鋼鈑樁後2日內進場拔除，然就被上訴人提出之編號019
    556、019781號簽收單，可見有遲誤5天始拔除鋼鈑樁之情事
    ，並造成系爭工程延宕，故上訴人得依系爭合約第6條第3項
    約定，對被上訴人處罰款43,150元（計算式：2,876,66210
    00分之35＝43,150），並以上開罰款債權對被上訴人之工程
    款債權主張抵銷。
三、原審判決上訴人應給付被上訴人785,441元本息，及依聲請
    分別命供擔保而准、免假執行。上訴人不服提起上訴，除延
    續原審陳述外，另補充陳述略以：①原判決之判斷違背經驗
    法則與論理法則；②於解釋兩造契約時，應依契約自由原則
    解釋，亦不應將鋼板樁租金收益作為解釋契約之因素；③關
    於原判決附表項次10至12部分：因鋼鈑樁、鋼軌背拉樁打設
    日及拔除日及提早完成日期，均因上訴人無法有使用利益等
    情，主張不應列入租期計算；④被上訴人逾期5日而導致上訴
    人被業主罰逾期違約金3,913萬2,399元，有上證2《工程結算
    驗收證明書》可憑等語。並上訴聲明：原審判決不利於上訴
    人部分廢棄。上開廢棄部分，被上訴人之訴及假執行之聲請
    均駁回。被上訴人則援引原審之陳述，並答辯聲明：上訴駁
    回。
四、兩造權利義務之基本事實與爭點　　
  ㈠兩造不爭執事項（本院卷一第36-37頁、原審卷第195、232 
    頁）：
  ⒈兩造於107年2月8日簽立系爭合約，約定上訴人將系爭工程轉
    包予被上訴人施作。系爭合約第4條約定：「系爭工程總價
    以實作實算，系爭合約明細表付款方式第1點約定每月5日請
    款，20至24日領款50％即期票，支票50％，票期90天」；第2
    點約定：「項次001至004及007至010施作完成付款70％」；
    第3點約定：「支撐系統、鋼鈑樁拆除完成運離工地，退項
    次001至004及007至010保留款30％」；第4點約定：「項次00
    5、006施作完成付款100％」。
  ⒉兩造於107年4月17日、108年6月3日、107年6月26日分別就系
    爭工程辦理如原證2、3、4所示之追加減。
  ⒊被上訴人已完成系爭工程。
  ⒋上訴人就系爭工程已給付被上訴人之工程款金額為2,733,084
    元。
　⒌關於附表項次3、14、15部分及項次13營業稅稅率為5%，依兩
    造歷來陳述，亦應認屬不爭執事項（本院卷一第37頁、原審
    卷第228頁項次二、三及第238-239頁）。
  ㈡本件之爭點：
　　上訴人就其原審敗訴部分（附表項次1、2、4-9、10-12），
    原審判決後續為爭執，依兩造全辯論之要旨，兩造爭點仍與
    原審同，只是上訴意旨就其原審敗訴部分，進而對原審之認
    事用法併有所指摘。
五、本院心證理由　　
  ㈠按判決書內應記載之理由，如第二審關於攻擊或防禦方法之
    意見及法律上之意見與第一審判決相同者，得引用之；如有
    不同者，應另行記載。關於當事人提出新攻擊或防禦方法之
    意見，應併記載之，民事訴訟法第454條第2項定有明文。兩
    造攸關勝敗之主要爭點均經原審判決詳予析明判斷，本院自
    得引用一審判決理由資為審理、判斷基礎。
  ㈡上訴理由臆測指摘原審認事用法部分，補充、說明如后：
　⒈關於逾期違約金部分：
　⑴原審判決已析明「縱使原告承攬系爭工程過程中，細部工項
    進度有所遲延，倘不致延宕整體系爭工程之施作，復未造成
    系爭工程遲延完工，即與上開約定所稱『未於約定期限內完
    工』之要件不符。」等語。
  ⑵再依上訴人所提上證2《工程結算驗收證明書》（本院卷二第53
    頁），載明上訴人與訴外人○○○政府關於「彰化縣○○國民運
    動中心新建工程」之結算總價為4億4217萬3721元，履約逾
    期總天數286天，不計違約金天數197.5天，應計違約金天數
    僅88.5天；本件上訴人片面主張被上訴人有逾期5天一節，
    屬對其有利之事實，卻僅依簽收單之日期為準，相對其所提
    上開證據方法有「不計違約金天數197.5天」之事實，卻未
    說明兩造間系爭工程是否同有「不計違約金天數」情形，已
    見其未依民事訴訟法第195條第1項為真實及完全之陳述。
　⑶況且，就兩造間系爭工程性質、內容及施工時序而言，本件
    兩造間系爭合約工程內涵為「安全支撐工程」，相對於主體
    工程應屬主體工程之輔助，或方便主體工程施作之前設或假
    施作工程，系爭工程之施工期間通常在總工程期間之「浮時
    」範圍；故超過自然時間之日曆天數，並不等於「應計違約
    金天數」，此從上訴人與訴外人○○○政府間之履約逾期總天
    數286天，但不計違約金天數則達197.5天；上訴人卻將簽收
    單有5日之差異，等同其與訴外人之逾期爭執，容有不當。
    況且，拔除鋼鈑樁之性質，攸關工地、工程安全，系爭工程
    是否應予以適當猶豫期間，亦屬當時工地、工程安全應考量
    之範圍，上訴人於兩造系爭合約工程完成後約2年，始以工
    程簽收單日期，作為逾期依據，容屬臨訟飾詞，不能採憑。
　⑷因之，上訴人在原審上開判斷後，猶僅能執持日曆天數之自
    然時間差異，未能說明兩造間關於逾期原因？是否已扣減不
    計違約金天數以為指摘原審判決之依據，其重複在原審之爭
    執，作為上訴理由，尚不能推翻原審此部分判斷。
　⒉關於附表項次1部分：
　⑴上訴理由先稱被上訴人分2次請款與常情不合，復稱兩造不爭
    執已給付357公尺之工程款，如再請求8公尺欠款，實達365
    公尺云云，然被上訴人已指明此8公尺乃係就原審卷137頁所
    示「B區北項配電盤旁開口處欄杆架設20公尺」，復已標明
    施工時間為107年8月16日（原審卷第71頁），上訴人以兩造
    應辦理追加減，作為抗辯，已屬無據。
　⑵原審判斷後，上訴理由僅就工程長度之差異、給付金額為爭
    執，並未具體指摘原判決之判斷有何不當，亦不可採。
  ⒊關於上訴人指稱鋼軌背拉樁等之打設日及拔除日不應列入租
    期計算云云：
　⑴鋼軌背拉樁打設日、拔除日應計入租期，業據原審析明理由
    ；上訴理由僅執民法關於期間之規定，顯然忽視鋼鈑樁、鋼
    軌背拉樁等工程目的、功能在因應基地工程，先築起圍堰以
    開挖地下空間等實際工程需求，常有依施工現況而作調整因
    應。
　⑵又拔除鋼軌背拉樁工程係在水泥等灌漿等工程施作完成後，
    在鋼鈑樁、鋼軌背拉樁之施作以迄完成，乃至在評估判斷後
    進行拔除之正常期間內，對工地結構安全同有保護作用，自
    不能拘泥法律關於期間之規範概念，逕自排除施作日、拔除
    日所提供之利益、功能。
　⑶本件業據原審析明判斷理由，然上訴意旨僅拘泥期間、期日
    之法律概念，作為再事爭執之依據，難認與系爭工程事理相
    合，尚難採憑。
  ⒋上訴理由其他關於指摘原判決之判斷「違背經驗法則與論理
    法則」、「解釋兩造契約時，應依契約自由原則解釋，亦不
    應將鋼鈑樁租金收益作為解釋契約之因素。」等部分：
　⑴原審判決業已敘明應以民法第98條規定為依據，並參照最高
    法院99年度台上字第2004號判決意旨所析明解釋當事人意思
    表示應探求表意人為意思表示之目的性及法律行為之和諧性
    ，解釋契約尤須斟酌交易上之習慣及經濟目的，依誠信原則
    而為之，並就兩造系爭契約所建立之法律行為之解釋，應以
    兩造所欲達到之目的、習慣、任意法規及誠信原則為標準，
    合理解釋之，而應將目的列為最先，習慣次之，任意法規又
    次之，誠信原則始終介於其間以修正或補足等意旨。
　⑵反之，上訴理由容屬執持概念、名詞而為有利於己之主觀臆
    測等情續為指摘，並未能具體指摘原判決綜合兩造法律關係
    與工程實務所為論斷。
　⑶因之，上訴理由所為概念式、空泛指摘，尚不能動搖原審本
    於直接審理權責依兩造全辯論意旨、勾稽卷證並取捨證據後
    所為具體判斷，與事實認定；上訴理由自難以採信。
六、綜上所述，被上訴人依據民法第505條第1項規定及系爭合約
    法律關係，請求上訴人給付785,441元，及自109年6月20日
    起算之法定遲延利息，於法有據，應予准許（逾此部分之請
    求，於法無據，原審予以駁回，被上訴人就此敗訴部分未上
    訴）。原審就上開應准許部分，為上訴人敗訴判決，並依兩
    造聲請分別酌定擔保金額而准、免為假執行，經核均無不當
    。上訴意旨猶指前詞，指摘原審判決不當，核無理由，應駁
    回上訴。
七、本件為判決基礎之事證已明，兩造其餘主張、陳述及所提證
    據，經本院審酌後，認均與上開結論無礙，不再一一論述，
    併予敘明。
八、據上論結，本件上訴為無理由，爰判決如主文。
中　　華　　民　　國　　110 　年　　9 　　月　　10　　日
        　　          工程法庭  審判長法　官  黃玉清
　　　　　　　　　　　　　　          法　官  許旭聖
　　　　　　　　　　　　　　          法　官  涂秀玲
正本係照原本作成。             
不得上訴。
                                      書記官  王麗英

中　　華　　民　　國　　110 　年　　9 　　月　　10　　日